【裁判字號】    98,訴,39
【裁判日期】    980430
【裁判案由】    分發股東會議事錄等
【裁判全文】
臺灣士林地方法院民事判決                98年度訴字第39號
原      告  甲○○
訴訟代理人  林達傑律師
複  代理人  陳宜君律師
被      告  宏本堂實業股份有限公司
法定代理人  乙○○
訴訟代理人  楊進興律師
上列當事人間請求分發股東會議事錄等事件，本院於中華民國98
年4 月28日言詞辯論終結，判決如下：
    主  文
被告應將宏本堂實業股份有限公司自民國九十年起至民國九十四
年及民國九十七年之歷屆股東會議事錄、自民國九十年起至民國
九十七年止之公司財務報表（包括資產負債表、損益表、股東權
益變動表及現金流量表等，不含民國九十四年度未分配盈餘申報
書、民國九十五年度資產負債表）分發予原告。
原告其餘之訴駁回。
訴訟費用由被告負擔二分之一，餘由原告負擔。
本判決第一項於原告以新臺幣壹仟伍佰元供擔保後，得假執行，
但被告如以新臺幣仟元為原告預供擔保，得免為假執行。
原告其餘假執行之聲請駁回。
    事  實  及  理  由
一、按訴狀送達後，原告不得將原訴變更或追加他訴，但擴張或
    減縮應受判決事項之聲明者，不在此限，民事訴訟法第255
    條第1 項第3 款定有明文。本件原告起訴時，訴之聲明為「
    被告應將被告公司自民國81年起至97年之歷屆股東會議事錄
    、公司財務報表（包括資產負債表、損益表、股東權益變動
    表及現金流量表等）分發予原告，嗣於訴訟進行中，變更聲
    明為「被告應將被告公司自81年起至94年及97年之歷屆股東
    會議議事錄、自81年起至97年止之公司財務報表（包括資產
    負債表、損益表、股東權益變動表及現金流量表等，不含94
    年度未分配盈餘申報書、95年度資產負債表）分發予原告」
    ，核屬減縮應受判決事項之聲明，揆諸前開規定，自應准許
    。
二、原告起訴主張：原告自被告公司81年成立之際，即係被告公
    司股東，然被告從未依公司法第183 條第1 項及230 條之規
    定，將股東會議事錄、財務報表及盈餘分派或虧損撥補之決
    議等分發與原告，經原告多次要求，被告僅交付95年、96年
    度之股東會議事錄、94年度未分配盈餘申報書、95年度資產
    負債表予原告，嗣經原告依法請求主管機關經濟部函令被告
    履行上開法定義務，被告亦置若罔聞，爰依公司法第183 條
    第1 項、第230 條之規定，請求被告將歷屆股東會議事錄及
    財務報表等分發與原告等語。並聲明：被告應將被告公司自
    81年起至94年及97年之歷屆股東會議事錄、自81年起至97年
    止之公司財務報表（包括資產負債表、損益表、股東權益變
    動表及現金流量表等，不含94年度未分配盈餘申報書、95年
    度資產負債表）分發予原告。
三、被告則以：被告公司均依公司章程規定每年召開一次股東會
    ，均有通知各股東出席，有關議事錄、財務報表亦置放於現
    場分發各股東，原告如有出席股東會自會分發上開資料，原
    告事隔多年再提起本件請求，顯無理由。且公司法第183 條
    及第230 條規範意旨，應係指為本年度者為限，並非歷年來
    均可請求，況被告公司於90年間因汐止發生大淹水，很多表
    冊資料毀損滅失，已無保存，且依商業會計法第38條規定亦
    有保存期限，目前存在之資料僅有93年至97年度之股東會議
    事錄、資產負債表、損益表等，因股東權益未變動，所以未
    製作股東權益變動表，且現金流量在資產負債表即可看出，
    故未另外製作現金流量表云云資為抗辯。並聲明：(一)原告之
    訴駁回。(二)如受不利判決，願供擔保請准宣告免為假執行。
四、原告主張其自被告公司81年成立之際，即係被告公司股東之
    事實，業據提出被告公司章程、公司設立登記資本額查核報
    告書各1件為證，且為被告所不爭，應堪信為真實。
五、得心證之理由：原告主張除95年、96年之股東會議事錄、94
    年度未分配盈餘申報書、95年度資產負債表外，被告並未分
    發自81年起至97年止被告公司之歷屆股東會議事錄、財務報
    表等予原告等情，為被告所否認，而以前開情詞置辯，是本
    件兩造之爭點，即在於：被告就93年以前之股東會議事錄、
    財務報表等有無分發予原告之義務？經查：
  (一)被告公司81年設立登記時，公司法第183 條規定：「股東會
    之議決事項，應作成議事錄，由主席簽名、蓋章，並於會後
    十五日內，將議事錄分發各股東。議事錄應記載會議之年、
    月、日、場所、主席姓名及決議方法，並應記載議事經過之
    要領及其結果。議事錄應與出席股東之簽名簿及代理出席之
    委託書一併保存。代表公司之董事，違反前項規定，不保存
    議事錄、股東出席簽名簿及代表出席委託書者，處一千元以
    上五千元以下罰鍰；公司負責人有虛偽記載時，依刑法或特
    別刑法有關規定處罰。」，前開條文於90年11月12日修正為
    ：「股東會之議決事項，應作成議事錄，由主席簽名或蓋章
    ，並於會後二十日內，將議事錄分發各股東。公開發行股票
    之公司對於持有記名股票未滿一千股之股東，前項議事錄之
    分發，得以公告方式為之。議事錄應記載會議之年、月、日
    、場所、主席姓名、決議方法、議事經過之要領及其結果，
    在公司存續期間，應永久保存。出席股東之簽名簿及代理出
    席之委託書，其保存期限至少為一年。但經股東依第一百八
    十九條提起訴訟者，應保存至訴訟終結為止。代表公司之董
    事，違反第一項、第三項或前項規定者，處新臺幣一萬元以
    上五萬元以下罰鍰。」，是自90年11月12日起，公司議事錄
    依法於公司存續期間，應永久保存。是被告抗辯其僅有保存
    93年至97年之股東會議事錄，自不可採。
  (二)又被告公司81年設定登記時，公司法第228 條規定：「每營
    業年度終了，董事會應編造左列表冊，於股東常會開會三十
    日前交監察人查核：一﹑營業報告書。二﹑資產負債表。三
    ﹑主要財產之財產目錄。四﹑損益表。五﹑股東權益變動表
    。六﹑現金流量表。七﹑盈餘分派或虧損撥補之議案。前項
    表冊，應依中央主管機關規定之規章編造。第一項表冊，監
    察人得請求董事會提前交付查核。公司負責人對第一項所列
    表冊為虛偽記載者，依刑法或特別刑法有關規定處罰。」，
    公司法第230 條規定：「董事會應將其所造具之各項表冊，
    提出於股東常會請求承認，經股東常會承認後，董事會應將
    資產負債表、損益表、股東權益變動表、現金流量表及盈餘
    分派或虧損撥補之決議，分發各股東。前項表冊及決議，公
    司債權人得要求給予或抄錄。代表公司之董事，違反第一項
    規定不為分發時，處二千元以上一萬元以下罰鍰。」，嗣於
    90年11月12日公司法第228 條規定修正為：「每會計年度終
    了，董事會應編造左列表冊，於股東常會開會三十日前交監
    察人查核：一、營業報告書。二、財務報表。三、盈餘分派
    或虧損撥補之議案。前項表冊，應依中央主管機關規定之規
    章編造。第1 項表冊，監察人得請求董事會提前交付查核。
    」，第230 條修正為：「董事會應將其所造具之各項表冊，
    提出於股東常會請求承認，經股東常會承認後，董事會應將
    財務報表及盈餘分派或虧損撥補之決議，分發各股東。公開
    發行股票之公司對於持有記名股票未滿一千股之股東，前項
    財務報表及盈餘分派或虧損撥補決議之分發各股東，得以公
    告方式為之。第1 項表冊及決議，公司債權人得要求給予或
    抄錄。代表公司之董事，違反第1 項規定不為分發者，處新
    臺幣1 萬元以上5 萬元以下罰鍰。」，又依商業會計法第28
    條之規定，財務報表包括下列各種：一、資產負債表。二、
    損益表。三、現金流量表。四、業主權益變動表或累積盈虧
    變動表或盈虧撥補表。」，是被告依前開公司法及商業會計
    法相關規定，自應製作資產負債表、損益表、股東權益變動
    表、現金流量表等財務報表，其抗辯因股東權益未變動，故
    未製作股東權益變動表、現金流量在資產負債表即可看出，
    故未另外製作現金流量表云云，即不可採。
  (三)惟90年9 月間因納莉颱風襲台，造成汐止地區、臺北市多處
    地區大淹水，乃眾所週知，無待被告舉證證明，而被告公司
    所在地在臺北縣汐止市○○街15號1 樓，自受納莉風災水淹
    所及，其抗辯因淹水故表冊資料毀損滅失，尚符常情，應為
    可採，惟被告並未舉證證明90年度股東會係在何時召開，且
    90年度財務報表應於該年度營業年度終了時製作，是被告前
    開所辯縱屬可採，應認僅有89年度以前之股東會議事錄及財
    務報表因淹水滅失，難認90年度以後之股東會議事錄及財務
    報表亦因淹水而滅失。
  (四)綜上，89年度以前之股東會議事錄及財務報表既因淹水而滅
    失，則被告就此部分即已陷於給付不能。從而，原告依據公
    司法第183 條第1 項、第230 條第1 項規定請求被告將被告
    公司自90年起至94年及97年之歷屆股東會議事錄、自90年起
    至97年止之公司財務報表（包括資產負債表、損益表、股東
    權益變動表及現金流量表等，不含94年度未分配盈餘申報書
    、95年度資產負債表）分發予原告，為有理由，應予准許，
    逾此部分之請求，則屬無據，應予駁回。
六、本件兩造分別陳明願供擔保請准宣告及免為假執行，就原告
    勝訴部分，經核均無不合，爰分別酌定相當擔保金額准許之
    。至原告敗訴部分，其假執行之聲請已失所附麗，應併予駁
    回。
七、本件為判決之基礎已臻明確，兩造其餘攻擊及防禦方法核與
    判決結果不生影響，爰不予一一論述，附此敘明。
八、訴訟費用負擔之依據：民事訴訟法第79條。
中    華    民    國    98    年    4     月    30    日
                  民事第一庭  法  官  藍雅清
以上正本證明與原本無異。
如對本判決上訴，應於判決送達後20日內向本院提出上訴狀。
中    華    民    國    98    年    5     月    4     日
                              書記官  蘇意絜


司法院資訊處製作；財團法人民間司法改革基金會備份。
